台灣雲林地方法院刑事裁定　　　　　　　　　　　　 九十一年度聲字第三八一號
　　聲明異議人
　　即受刑人　　甲○○
右聲明人因違反公職人員選舉罷免法案件，對於檢察官之執行指揮（台灣雲林地方法
院檢察署九十一年度執字第六一六號）聲明異議，本院裁定如左：
    主  文
檢察官就本院九十一年度易字第六０號確定判決對受刑人甲○○所處之有期徒刑參月
，不准易科罰金之執行指揮處分撤銷。
上開有期徒刑准予易科罰金。
    理  由
一、按刑法第四十一條有關宣告有期徒刑、拘役應否准許易科罰金執行之換刑處分，
    依刑事訴訟法第四百五十七條規定固由檢察官指揮之，屬於檢察官指揮執行時得
    自由裁量之事項。但檢察官之執行指揮，仍應詳酌刑法第四十一條所定「因身體
    、教育、職業或家庭之關係」，執行有期徒刑或拘役是否顯有困難，妥為考量後
    為適法之執行指揮，否則，其自由裁量權之行使即難謂適當（最高法院七十七年
    度台非字第一五八號判決意旨參照）。
二、本院認為，檢察官執行裁判時，應參酌左列原則：
    (一)按現代刑法，執行刑罰的目的，並非以犯罪的報應為主，而是以改善主義及教
      育刑主義，為自由刑執行的本旨，重在感化的功能，此參監獄行刑法第一條規
      定：「徒刑拘役之執行，以使受刑人改悔向上，適應社會生活為目的。」即明
      （蘇俊雄著刑法總論III、第二０六頁以下）。且為避免不當執行短期自由刑，
      難以收感化的效果，卻反而使受刑人產生社會疏離作用，受刑人或因自暴自棄
      ，或因沾染惡習而有增加其危險性格之虞，因此，現代的國際刑事政策乃強調
      自由刑的節制原則，只有在不得已的情況下，才能以之作為最後的手段（前揭
      書第二０四及二一三頁）。從而，刑法第四十一條第一項規定「犯最重本刑為
      五年以下有期徒刑以下之刑之罪，而受六個月以下有期徒刑或拘役之宣告，因
      身體、教育、職業、家庭之關係或其他正當事由，執行顯有困難者，得以一元
      以上三元以下折算一日，易科罰金。但確因不執行所宣告之刑，難收矯正之效
      ，或難以維持法秩序者，不在此限。」關於但書之適用，即應以嚴格之態度面
      對。
    (二)依據罪刑法定主義之構成要件明確性原則之要求，不明確之法律規定，乃立法
      懈怠，該懈怠之不利益，不能歸於受處分人或被告（引用本院法官侯廷昌在九
      十一年度聲字第一０三號裁定表示之見解）。從而，檢察官若要適用刑法第四
      十一條第一項但書所謂「難收矯正之效」「難以維持法秩序」等不確定法律概
      念，即應進一步闡釋該等概念之內涵，且應就個案何以符合該等概念之內涵，
      詳細加以說明、論述，用以確保公權力行使之透明、可受公評，並防止裁量之
      恣意。
    (三)檢察官既係在執行判決，則應盡量尊重原確定判決之判斷、裁量。
三、本件聲明異議意旨略以：受刑人前因違反公職人員選舉罷免法案件，遭羈押十五
    日，嗣後經判處有期徒刑三月、如易科罰金以三百元折算一日確定，經受刑人以
    身體、職業、家庭之因素，執行顯有困難，聲請易科罰金，惟檢察官仍不准受刑
    人易科罰金，而於民國（下同）九十一年六月十四日將受刑人送監執行。惟查，
    受刑人家中尚有高齡八十的母親，之前因中風癱瘓而長年臥病在床，近年身體機
    能更是惡化，全身僵直、四肢萎縮，生活起居均須人全天候協助。因受刑人之兄
    長已去世二十年，弟弟在外謀生，孝養之責皆落在受刑人一人身上，三名子女雖
    已成年，但卻都在外地求學，尚無謀生能力，妻又患有心律不整、憂鬱症、高血
    壓等病症，根本無法一人承擔如此繁重的照料，所以長年以來母親的所有生活起
    居一直由受刑人全權負責。緊接的，下學期又要開始，三個孩子的學雜費與生活
    費也一直是家庭裡面沈重的負擔，全家六人端賴受刑人經營的竹材加工廠維生，
    受刑人入監執行，則家小生計無著。又受刑人患糖尿病至少已有三年，就診治療
    後病情仍未穩定，且常有頭痛、耳鳴、嚴重失眠等併發症，受刑人入監執行，即
    無法繼續追蹤治療糖尿病，恐致病情惡化。而受刑人已心知警惕覺悟，日後絕不
    敢再犯，請求准予易科罰金。
四、本院調閱右揭案件之執行、審判、偵查等卷宗，確認：(一)異議人即受刑人甲○○
    因右述案件，於九十一年一月二十四日經檢察官以其有串證之虞，聲請羈押獲准
    ，於九十一年二月四日起訴，法官仍以同一法律上理由羈押受刑人，俟於九十一
    年二月七日經具保停止羈押，核算其羈押期間共十五日。(二)本案經法官於九十一
    年四月二十二日宣判，判處「甲○○預備對於有投票權之人，行求賄賂，而約其
    投票權為一定之行使，處有期徒刑三月，如易科罰金，以三百元折算一日，褫奪
    公權二年，扣案之預備行賄款項現金新台幣十七萬元沒收」，其量刑理由為「爰
    審酌被告預備對於有投票權人行求之行為，嚴重影響選舉之公正性，且敗壞選風
    ，其犯罪之動機、目的、方法及其犯後於本院審理時坦承犯行，態度尚稱良好等
    一切情狀，量處如主文所示之刑，並諭知易科罰金之折算標準」。(三)該判決未經
    上訴而告確定，檢察官傳喚其於九十一年六月十四日到案執行，其檢具其全戶戶
    籍謄本一件、其母身心障礙手冊影本一件、其子女之學生證影本三件、其診斷證
    明書一件、營利事業登記證影本一件，執右述理由，聲請易科罰金，惟檢察官不
    准其聲請，而以「受刑人涉犯預備賄選，嚴重敗壞選風，如不發監執行，不足以
    淨化選風，亦不足以維持法秩序。」而予以送監執行。
五、經查：(一)受刑人甲○○獨資經營一家竹材加工廠，有其提出之雲林縣政府營利事
    業登記證影本一件可證。(二)其母張邱勤與其同戶，且因肢體中度障礙，臥病在床
    ，有其提出之全戶戶籍謄本、其母之身心障礙手冊影本各一件、照片三張可稽。
    (三)其妻楊翠英患有心律不整之心臟疾病，而其三位子女均在外地就學中，亦有其
    妻之診斷證明書一件、子女之學生證影本三件在卷可稽。從而，受刑人甲○○入
    監服刑，導致其患有心律不整疾病之妻子，必須撐持家計，又須獨力照顧中度肢
    障的母親，本院因此認為，受刑人確實因家庭之關係，執行有期徒刑顯有困難。
六、至於受刑人是否刑法第四十一條第一項但書所謂「確因不執行所宣告之刑，難收
    矯正之效，或難以維持法秩序者」之情形，檢察官固認有若不執行所宣告之刑，
    難以維持法秩序，惟檢察官僅泛言「受刑人涉犯預備賄選，嚴重敗壞選風，如不
    發監執行，不足以淨化選風，亦不足以維持法秩序。」本院基於下列說明，認為
    該執行指揮處分之理由不備，應予撤銷：(一)檢察官並未闡釋法秩序之概念，並說
    明、論述為何受刑人不發監執行，不足以維持法秩序。
    (二)檢察官所謂「不發監執行，不足以淨化選風」云云，其理由「受刑人涉犯預備
      賄選，嚴重敗壞選風」，已是原確定判決量刑理由。原確定判決認為本案受刑
      人「嚴重敗壞選風」，惟僅較最低刑二月加了一個月，顯見法院並不認為本案
      受刑人之「嚴重敗壞選風」行為，需要多麼嚴厲的刑事處遇，始能矯治。原確
      定判決的這一判斷、裁量，執行檢察官應予參考。
    (三)本案受刑人已因本案而受羈押十五日，衡諸常情，原先突然被羈押時，應該會
      感到驚慌、害怕，如今則應是記憶猶新，剩餘之刑若准予易科罰金，衡情應該
      也足以避免再犯了。
七、綜上所述，本件聲明異議為有理由，應由本院將上開執行指揮處分撤銷，並准受
    刑人就上開有期徒刑易科罰金。爰依刑事訴訟法第四百八十六條，刑法第四十一
    條第一項前段規定，裁定如主文。
中      華      民      國      九十一  年      六      月      二十    日
                                      台灣雲林地方法院刑事第一庭
                                              法  官  林  輝  煌
右正本證明與原本無異。
如不服本裁定，應於裁定送達後五日內向本院提出抗告狀。
                                              書記官  陳  美  華
中      華      民      國      九十一  年      六      月      二十    日
